臺灣花蓮地方法院刑事判決　　　　　　　94年度花易字第57號
公　訴　人　臺灣花蓮地方法院檢察署檢察官
被　　　告　甲○○
　　　　　　　　　　號3樓之6.
選任辯護人　陳正忠律師
上列被告因重利案件，經檢察官聲請簡易判決處刑（94年度偵字
第2852號），本院認為不宜以簡易判決處刑，改以通常程序審理
，茲判決如下：
    主  文
甲○○無罪。
    理  由
一、公訴意旨略以：被告甲○○於民國91年10月間（原犯罪事實
    記載91年4 月，經檢察官當庭更正），在花蓮縣竟某地，借
    支新台幣（下同）20萬元予需款孔急之告訴人乙○○，竟為
    取得重利，不惟須由乙○○開立本票，並將乙○○提供坐落
    於花蓮縣秀林鄉○○段 714-2號地號土地設定予被告之子李
    永勝，並向乙○○預扣3個月利息共18000元。至代辦抵押權
    之丙○○代書所需代書費3875元及不詳姓名之人所謂之「介
    紹費」等雜費，均由乙○○負擔預扣，乙○○除實拿16萬 4
    千元，並需每3月為1期，負擔 18000元利息。若乙○○有遲
    延未付，則按日再另賠償 300元之重利。乙○○之女兒己○○曾為乙○○代償約8 期之利息。嗣因乙○○不堪負擔，乃
    報警處理，因認被告涉嫌刑法第344條重利罪嫌等語。
二、按犯罪事實應依證據認定之，無證據不得認定犯罪事實，刑
    事訴訟法第154條第2項定有明文。又刑事訴訟法上所謂認定
    犯罪事實之證據，係指足以認定被告確有犯罪行為之積極證
    據而言，該項證據自須適合於被告犯罪事實之認定，始得採
    為斷罪資料；如未能發現相當證據，或證據不足以證明，自
    不能以推測或擬制之方法，以為裁判之基礎，最高法院29年
    上字第3105、40年台上字第86號分別著有判例可資參照。
三、訊據被告甲○○固坦承有借錢給乙○○20萬元，並約定收取
    3 分利，預扣3個月利息共18000元，然堅決否認有重利犯行
    ，辯稱：我是在91年10月間借錢給乙○○，乙○○於偵查中
    提出之本票不是我叫她開立的，仲介說她跟別人借錢是月息
    3 分，我也這樣算，借期為3個月，介紹人說先扣3個月利息
    ，所以我給乙○○18萬2 千元，之後我就走了。我不知道介
    紹費、代書費的事情。乙○○3 個月借期到時，要我繼續借
    她，她就說每日算300元違約金，不要催她還本金， 土地設
    定的事也是代書說的等語。
四、公訴人認被告涉有重利罪嫌，係以告訴人乙○○之指述及證
    人己○○、丙○○之證詞為據，另有本件土地之他項權利證
    明書、告訴人乙○○於91年4月26日簽發之面額20 萬元本票
    、切結書正本各一份及借據一張，被告出具之收取利息收條
    3 張、丙○○之服務收費明細表等證據，認為被告有收取重
    利之犯行，然查：
（一）原聲請簡易判決處刑書記載被告係於91年4月間出借20 萬
      元予告訴人乙○○，而告訴人乙○○於本院雖亦證稱：確
      實於91年4 月間向被告借得20萬元云云，然此經證人即乙○○之女己○○於本院中證稱：借錢的時間是在91年10月
      ，我媽媽提出告訴時所附之本票並非本件借錢時所簽之本
      票，是我媽媽弄錯了，91年4 月是我弟弟向丁○○借錢，
      已經還錢等語，此核與證人丙○○所稱：本件借貸應係91
      年10月，因為之前先辦抵押權設定，辦完設定後才撥款，
      不可能係91 年4月借款等語，並與證人即本件借款之介紹
      人鐘玉珍所稱約為91年10月間介紹借款等語均一致，故檢
      察官遂於審理中當庭更正本件借款時間應為91年10月間（
      見本院卷第78頁），且聲請簡易處刑書所載之本票正本 1
      紙（見警卷第19頁）應與本案無關，即非本件之證據，應
      屬發票日為91年10月14日之本票始為乙○○借款時所簽發
      之本票（見偵卷第28頁），核先說明。
（二）又證人丙○○於本院中證稱：被告委託我辦設定抵押權，
      設定抵押權人是李永勝，債務人是乙○○，抵押設定借款
      是被告和乙○○談好，利息為3分利，借期3 個月，1次繳
      3個月利息，在借款當時就先扣除3個月利息 18000元，辦
      完抵押權設定後，被告撥款給乙○○，另外6000元是給戊○○小姐的介紹費，我收取3875元代書費用，另有預收10
      000元 是事後辦理地上物權狀、追加登記所需之規費及代
      書費用， 所以我核算出的20000元是指介紹費6000元加上
      我的代書費用3875元，加上10000元，總共將近20000萬元
      ，所以才在服務收費明細表上記載總計扣20000 元，本來
      要辦追加登記部分沒有辦成，規費無法退，但是我有將追
      加登記的代書費退給乙○○的女兒。辦理抵押時有跟乙○○說明，因為她需要提供印鑑證明及權狀，當時有她的媳
      婦及女兒陪同，我也有解釋給她們2 人聽等語（見本院卷
      第58、59、63頁），故堪認被告所稱雙方約定之利息為 3
      分應屬實在。又一般民間借貸本來即會收取一定之利息，
      且為擔保債權，均會請借款人提供不動產為抵押權設定或
      簽發本票，故本件既然設定抵押權之過程均經證人丙○○
      告知予乙○○或其家屬，則除約定利息外，再為抵押權之
      設定及簽發本票，應尚無任何不當之處。至於乙○○雖於
      撥款當天僅拿到16萬4 千元，然本件既然委託代書辦理抵
      押權設定，本需一定之代書費用，遇有介紹人亦需給付介
      紹費，此項費用應係由何方負擔，此經參酌證人鐘玉珍於
      本院中所稱：介紹費一般都由借款人負擔等語（見本院卷
      第65頁），及證人丙○○於本院中證稱：預扣將近 20000
      元究竟應由何人負擔之事，均係被告和乙○○及他家人談
      好的事等詞（見本院卷第63頁），堪認被告確實與乙○○
      或其家人約定好上述費用應如何負擔後，始直接於被告出
      借現金，並於當天將上開款項予以扣除。且當本件土地抵
      押權設定辦妥後，被告依約撥款予乙○○，則其扣除3 個
      月利息共18000 元後，剩餘之款項即屬乙○○所運用，然
      因當時雙方尚在丙○○代書事務所處，丙○○為早日取得
      代書費、鐘玉珍之仲介費或其於追加登記等相關費用，其
      於被告及乙○○之雙方同意後，遂將乙○○所負擔之費用
      一一記明在丙○○所開立之服務收費明細表上，並交由乙○○收執。故聲請簡易處刑書記載乙○○僅實拿16萬4 千
      元等語，經扣除之36000元中，僅18000元為利息，剩餘之
      1800 0元應屬應支付予丙○○之代書費及辦理追加登記之
      規費等，另有鐘玉珍所收取之仲介費用6000元，並非全然
      為被告所收取之利息。
（三）本件借貸之期限為3個月，即乙○○本應於92年1月14日還
      款，然當時乙○○無力可償還，始向被告要求展延借期，
      嗣後因利息未如期支付予被告，證人己○○即支付違約金
      每日300元予被告，此據證人己○○證述在卷， 雖證人己○○證稱之後又付了利息7、8次，被告每次都會開立收據
      ，是因其他收據找不到了， 所以才提出卷內的3張收條。
      而被告甲○○對此則辯稱：己○○所稱之7、8次是他陸續
      地2、3千元給我，我到92年11月18日才將它加總計算好等
      語。經查，因債務人給付任何款項予債權人後，債權人所
      開立之收據均為重要之憑據，依理應會妥善保管，實不可
      能隨意放置以致遺失，故乙○○於偵查中僅提出被告開立
      之3張收條，故至多僅能證明被告有向乙○○或己○○ 收
      取收條上之金額。況且證人己○○對於前後支付給被告多
      錢，亦支吾其詞，毫無定數， 故證人己○○雖稱共給付7
      、8次利息給被告等語，是否實在，亦屬可疑。 次依證人
      乙○○於偵查中所提出之3張收條之金額截至 92年11月18
      日，共收取3次利息分別為2次各收取18000元及1次僅收取
      13000元，違約金分別為6000元及6500元，違約金共計125
      000元，若以92年1月14日至同年11月18日計算實際日數共
      309 日予以核算，堪認違約金部分並非實際以1日300元之
      金額收取，而為每日約199元。 況且所謂利息係原本債權
      之收益，依原本數額及債權人不能使用原本之期間，按一
      定比率計算之金錢或其他代替物；而所謂違約金係指當事
      人為確保債務之履行，約定債務人不履行債務時，應支付
      之金錢或其他給付，兩者本質即有不同，若乙○○認前述
      約定之違約金過高，尚可依法向法院聲請酌減。利息與違
      約金固可同為金錢，惟兩者之性質殊異，於法尚不得執兩
      者同為金錢一節，而遽謂不論名目為何既係本金之孳息即
      係利息，更非可謂過高之違約金即屬刑法第344 條所謂之
      重利，否則民事法律何庸分別兩者而異其效力？故公訴人
      前述推論於法顯非有據。
五、綜上所述，本件被告向乙○○收取之利息，應為月息3 分，
    核與社會上一般民間借貸之利率尚無重大差距，且尚無充分
    之積極證據，足認告訴人於借款時，確有急迫、輕率或無經
    驗之情事，揆諸前揭說明，被告所為應與刑法第344 條重利
    罪之構成要件有間。此外，本院復查無其他積極證據，足認
    被告確有起訴之重利犯行，不能證明被告犯罪，依法應為無
    罪之諭知。
據上論斷，應依刑事訴訟法第301條第1項判決如主文。
本案經檢察官張立中到庭執行職務。
中　　華　　民　　國　　94　　年　　12　　月　　30　　日
　　　　　　　      　　臺灣花蓮地方法院刑事第三庭
                            審判長法官　鄭  培  麗
                                  法官  張  嘉  芬
                                  法官  楊  仲  農
上列正本證明與原本無異。
如對本判決不服，應於送達後10日內，向本院提出上訴狀（應抄
附繕本）告訴人或被害人如對於本判決不服者，應具備理由請求
檢察官上訴，其上訴期間之計算係以檢察官收受判決正本之日期
為準。
                                書記官
中　　華　　民　　國　　94　　年　　12　　月　　30　　日
